【裁判字號】    98,簡上,331
【裁判日期】    980721
【裁判案由】    詐欺
【裁判全文】
臺灣桃園地方法院刑事判決             98年度簡上字第331號
上  訴  人  臺灣桃園地方法院檢察署檢察官
上  訴  人
即  被  告  丁○○
選任辯護人  王道元律師
            邱奕澄律師
上列被告因詐欺案件，經本院以98年度桃簡字第393 號，中華民
國98年2 月20日第一審判決（檢察官聲請簡易處刑案號：臺灣桃
園地方法院檢察署97年度偵字第12467 號）後，檢察官及被告提
起上訴，暨移送併案審理（臺灣桃園地方法院檢察署98年度偵字
第5482號、臺灣士林地方法院檢察署97年度偵字第16239 號），
本院管轄之第二審地方法院合議庭判決如下︰
    主  文
原判決撤銷。
丁○○幫助意圖為自己不法之所有，以詐術使人將本人之物交付
，處有期徒刑參月，如易科罰金，以新台幣壹仟元折算壹日。
    事  實
一、丁○○可預見將銀行帳戶提供予姓名年籍不詳之人使用，可
    能幫助不詳之犯罪集團從事財產犯罪行為，作為取得財物或
    財產上之利益之管道，竟基於縱使該人將其帳戶用以從事詐
    欺取財之財產犯罪行為，亦不違反其本意之幫助犯意，於民
    國97年3 月31日至同年4 月15日間之某時，在臺灣地區境內
    某不詳地點，將其前向第一商業銀行股份有限公司桃園分行
    （下稱「第一銀行」）」桃園分行申辦之帳號00000000000
    號帳戶之金融卡及密碼，及前向臺灣中小企業銀行股份有限
    公司桃園分行（下稱「臺灣企銀」）申辦之帳號0000000000
    0 號帳戶之金融卡及密碼，交付予某不詳姓名年籍成年人使
    用，藉以幫助該不詳姓名年籍成年人及所屬詐欺集團成員從
    事財產犯罪之犯行。嗣該犯罪集團成員意圖為自己不法之所
    有，而基於詐欺取財之犯意，先後為下列犯行：
  (一)詐欺集團成員中某一不詳姓名年籍成年女子，於97年4 月15
    日晚上6 時30分許撥打電話予甲○○，自稱係DHC 網路購物
    小姐，並對甲○○佯稱之前於DHC 網路購物之金融卡轉帳發
    生問題，將有中國信託商業銀行（下稱「中國信託銀行」）
    之承辦人員與其聯絡等語後，隨即掛斷電話，嗣於同日晚上
    7 時許，復有另一不詳姓名年籍成年男子撥打電話予甲○○
    ，自稱係中國信託銀行之李經理，而對甲○○佯稱必須要持
    中國信託銀行之金融卡至自動櫃員機操作取消轉帳手續，致
    甲○○信以為真，而陷於錯誤，依指示前往高雄市苓雅區○○○路116 號之高師大郵局提款機，依上開自稱李經理之男
    子指示，將金融卡插入自動櫃員機後依序輸入指令操作。嗣
    該自稱李經理之男子又對甲○○詐稱其玉山商業銀行之存款
    較多，希望甲○○以現金存款方式操作，甲○○復陷於錯誤
    ，依指示分2 次存入新台幣（下同）10萬元、27,000之金額
    至丁○○之上開第一銀行帳戶內，因此受有財產上損害。詐
    欺集團成員並於甲○○匯款至丁○○之第一銀行帳戶後，隨
    即以丁○○交付之上開第一銀行金融卡，將甲○○匯至該帳
    戶之款項提領殆盡。
  (二)該詐欺集團成員中某一不詳姓名年籍之人，先於97年4 月15
    日某時許，撥打電話予丙○○，佯稱其於網路購物之付購方
    式發生問題，要求丙○○就近至自動櫃員機依指示輸入指令
    以變更付款方式。丙○○信以為真而陷於錯誤，隨即於同日
    晚上前往桃園市桃園火車站附近之中國信託銀行自動櫃員機
    ，將其先自郵局帳戶提領之12,000元存入自己之中國信託銀
    行帳戶內，由該中國信託銀行帳戶轉帳匯款21,404元至對方
    指示之帳號000000000000號帳戶，及轉帳匯款8,596 元至丁○○所有之上開臺灣企銀帳戶內，其後，再依指示於97年4
    月16日前往桃園市○○路郵局附設自動櫃員機，以金融卡操
    作後轉帳匯款3,387 元至對方指定之帳號000000000000號帳
    戶內，因此受有財產上損害。詐欺集團成員並於丙○○匯款
    至丁○○之臺灣企銀帳戶後，隨即以丁○○交付之上開臺灣
    企銀金融卡，將丙○○匯至該帳戶之款項提領殆盡。
  (三)該詐欺集團成員中之某一不詳姓名年籍之人，先於97年4 月
    15日某時許，撥打電話予乙○○，佯稱其於東森購物誤設分
    期付款，將有中國信託銀行之承辦人員與其聯絡等語後，隨
    即掛斷電話，嗣於同日晚上7 時10分許，復有另一自稱「張
    國良」之不詳姓名年籍成年男子撥打電話予乙○○，表示其
    為中國信託銀行人員，而對乙○○佯稱必須要持金融卡至自
    動櫃員機操作取消轉帳手續，致乙○○信以為真，而陷於錯
    誤，依指示前往臺北市○○路○ 段之郵局附設自動櫃員機，
    依對方指示插入金融卡操作自動櫃員機後，由自己帳戶轉帳
    匯款29,983元、7,277 元至丁○○所有之上開臺灣企銀帳戶
    內，因此受有財產上損害。詐欺集團成員並於乙○○匯款至
    丁○○之臺灣企銀帳戶後，隨即以丁○○交付之上開臺灣企
    銀金融卡，將乙○○匯至該帳戶之款項提領殆盡。
二、案經桃園縣政府警察局大園分局報告臺灣桃園地方法院檢察
    署檢察官偵查後聲請以簡易判決處刑暨移送併案審理。
    理  由
一、按被告以外之人於審判外之言詞或書面陳述，除法律有規定
    者外，不得作為證據。被告以外之人於審判外之陳述，雖不
    符前4 條之規定，而經當事人於審判程序同意作為證據，法
    院審酌該言詞陳述或書面陳述作成時之情況，認為適當者，
    亦得為證據；當事人、代理人或辯護人於法院調查證據時，
    知有第159 條第1 項不得為證據之情形，而未於言詞辯論終
    結前聲明異議者，視為有前項之同意。刑事訴訟法第159 條
    第1 項、第159 條之5 就此定有明文。查卷附被害人甲○○
    於警詢中之指述、被害人丙○○、乙○○於警詢、偵查中之
    指述、高雄市政府警察局苓雅分局凱旋路派出所97年4 月15
    日0000000000號受理詐騙帳戶通報警示簡便格式表、金融機
    構聯防機制通報單、被害人甲○○之匯款憑條2 紙、財團法
    人金融聯合徵信中心通報案件記錄資訊報表、被害人丙○○
    之匯款憑條1 紙、被害人乙○○之郵政自動櫃員機交易明細
    表2 紙、台北市政府警察局南港分局玉成派出所受理詐騙帳
    戶通報警示簡便格式表、內政部警政署反詐騙案件紀錄表購
    物網站網頁內容、被告之第一銀行桃園分行帳戶之存摺封面
    及內頁影本、開戶基本資料及交易往來明細、被告之臺灣企
    銀桃園分行帳戶之存摺封面及內頁影本、開戶基本資料及交
    易往來明細等證據，性質上雖為被告以外之人於審判外之陳
    述，依據前開規定，屬於傳聞證據，惟本案當事人、選任辯
    護人對於上開證據之證據能力問題，均表示同意作為本案證
    據，迄本案言詞辯論終結前，亦未為爭執，揆諸上開規定，
    上揭證據均得採為本案證據。
二、經查：
  (一)上揭被害人甲○○、丙○○、乙○○遭受詐騙之犯罪事實，
    業經被害人甲○○於警詢中及被害人丙○○、乙○○分別於
    警詢、偵查中指述伊等於上開時地分別接獲詐騙集團電話，
    因而陷於錯誤前往自動櫃員機操作，而分別匯款至被告上開
    第一銀行桃園分行帳戶、臺灣企銀桃園分行帳戶之情節綦詳
    ，且有被害人甲○○之匯款憑條2 紙、被害人丙○○之匯款
    憑條1 紙、被害人乙○○之郵政自動櫃員機交易明細表2 紙
    、被告之第一銀行桃園分行帳戶開戶基本資料及交易往來明
    細、被告之臺灣企銀桃園分行帳戶開戶基本資料及交易往來
    明細、被害人甲○○報案之高雄市政府警察局苓雅分局凱旋
    路派出所97年4 月15日0000000000號受理詐騙帳戶通報警示
    簡便格式表、金融機構聯防機制通報單、財團法人金融聯合
    徵信中心通報案件記錄資訊報表、被害人乙○○報案之台北
    市政府警察局南港分局玉成派出所受理詐騙帳戶通報警示簡
    便格式表、內政部警政署反詐騙案件紀錄表附卷可稽，互核
    相符，顯見被害人甲○○、丙○○、乙○○確實係受詐欺集
    團成員實施之詐術欺騙，均陷於錯誤，分別匯款至被告所有
    之第一銀行桃園分行帳戶、臺灣企銀桃園分行帳戶，而分別
    受有財產上損害乙節甚明。
  (二)雖被告於本院準備程序中雖以：係將第一銀行金融卡及臺灣
    企銀金融卡，連同其他會員卡一起放置在卡片夾內，密碼則
    寫在卡片夾最前面，因為其攜帶卡片夾外出後，其於97年4
    月18日才發現卡片夾連同其內第一銀行、臺灣企銀之金融卡
    均遺失，其不知何時遺失的云云置辯。惟查：
  1.查被告之第一銀行帳戶於95年12月3 日以金融卡提領1 千元
    後，直到97年3 月26日始以金融卡跨行提領300 元，致該帳
    戶餘額僅餘104 元；又被告之臺灣企銀帳戶於96年5 月9 日
    因薪資轉帳匯入2,750 元後，直到97年3 月29日始以金融卡
    跨行提領3 千元，及於同年月31日曾以金融卡跨行提領300
    元，致該帳戶餘額僅餘81元後，上開2 帳戶均直到97年4 月
    15日被害人甲○○、丙○○、乙○○遭詐騙，而分別匯款至
    被告之上開第一銀行、臺灣企銀帳戶後，旋即遭人於各該被
    害人匯款後隨即以該帳戶金融卡提領各該款項殆盡，此觀諸
    卷附被告之第一銀行帳戶及臺灣企銀帳戶之交易往來明細即
    明（見本院簡上卷第36至41頁、第45頁），明顯可見被告之
    上開2 帳戶於97年4 月15日經被害人甲○○、丙○○、乙○○匯款前、後之提匯款情形，顯非一般存款帳戶之交易常態
    ，且該詐欺集團成員領取贓款之方式係經自動櫃員機提領，
    倘非經被告告知，外人何以得知該密碼，而得提領帳戶內金
    錢。況且，倘若被告之第一銀行、臺灣企銀帳戶金融卡係遺
    失，佐以被告於偵查中自陳：臺灣企銀是用於薪資轉帳，在
    97年3 月底還有去領過幾千元等語可知，被告應係依向其收
    取帳戶之人指示，先將上開第一銀行、臺灣企銀帳戶內之存
    款先行提領出來，致剩下數十元或數百元之零頭餘額時，始
    將該帳戶金融卡及密碼交付予該人使用，如此作法將可令被
    告原本存在上開2 帳戶內之金錢不受損失，該收取帳戶之人
    又可將僅剩數十元或數百元餘額之上開2 帳戶，用以提供給
    詐欺取財犯行之被害人匯款，俾便其等確認被害人有無匯款
    及何時匯款，至為灼然。綜觀上開帳戶提領情形，要與本院
    審理此類幫助詐欺案時所得之人頭帳戶提供者與收取帳戶之
    人間對於帳戶使用之約定情形及詐欺集團之犯罪手法相同，
    堪認被告所辯：帳戶係遺失云云，殊有可疑。
  2.其次，被告前於台北市政府警察局南港分局製作警詢筆錄時
    ，曾稱：臺灣企銀提款卡遺失，提款卡上貼有密碼等語，嗣
    於臺灣士林地方法院檢察署檢察官訊問時，又稱：97年4 月
    初，卡片放在口袋內，不知何處遺失，同時遺失臺灣企銀、
    第一銀行之提款卡，密碼寫在提款卡上等語，其所陳上開金
    融卡密碼書寫之位置，要與其嗣於本院準備程序中所辯情詞
    不同，是被告所辯其書寫金融卡密碼之位置究為何處，亦有
    可疑。
  3.此外，被告雖於準備程序中自陳：於96年年中離職之後，就
    沒有再使用銀行帳戶了，生活費由其兄給付現金使用，因為
    很久沒有使用銀行帳戶，所以把第一銀行、臺灣中小企銀之
    金融卡都放在卡片夾，因為卡片夾內有捐血卡、美華泰會員
    卡、八德萬客隆會員卡和精品店首飾批發卡等，其想說把整
    個卡片夾帶出去比較方便，沒有考慮到提款卡遺失的問題云
    云。查，上揭捐血卡乃係一般人參與捐血活動所受發給之卡
    片，其功能是作為捐血人身分、捐血時間、次數之紀錄，不
    具任何金錢或有價證券價值，而上揭美華泰會員卡、八德萬
    客隆會員卡和精品店首飾批發卡等物，蓋為一般日常用品商
    家、大賣場廠商及精品首飾商家自行製發後，發給來店消費
    之民眾，作為日後每次消費時折扣使用或確認會員身分使用
    之物，該會員卡本身不具有任何金錢或有價證券價值，亦不
    得作為任何消費支付工具使用。然而，銀行帳戶金融卡係銀
    行發給帳戶申請人使用於操作自動櫃員機提匯款，甚或操作
    兼具存款功能之自動櫃員機時，亦可用該金融卡操作存款功
    能，亦即，銀行帳戶金融卡只要配合提款密碼使用，即可作
    為存、提、匯款使用之工具，在現代社會經濟交易上屬於重
    要金融交易工具之，其地位等同於銀行帳戶持有人以存摺及
    開戶印鑑前往銀行櫃臺辦理存、提、匯款之功能，倘該金融
    卡一經交付具有犯罪意圖之人使用，必然造成該人利用別人
    交付之銀行帳戶金融卡存、提、匯款，俾以隱匿、逃遁自己
    可能涉犯之刑責、從事洗錢犯行俾以掩飾、隱匿重大犯罪，
    在在加重犯罪偵查進行及被害人求償之困難度，至為灼然。
    衡諸常情及經驗法則而言，上開捐血卡或會員卡之價值，較
    之被告之第一銀行金融卡、臺灣企銀金融卡之價值而言，乃
    屬天壤之別，一旦遺失，對金融交易秩序所會造成之影響，
    亦不得相提並論。是以，一般人倘在自己之銀行帳戶金融卡
    使用機率較低或無使用必要時，皆會將該金融卡收起藏放隱
    密，不會與價值較低之會員卡等物一同放置而隨身攜帶而增
    加遺失風險，其理自明，詎依被告所辯內容觀之，被告既自
    陳於96年中起就未再使用第一銀行、臺灣企銀金融卡，然其
    竟於97年3 月31日起至97年4 月15日間之某時，仍將上開許
    久未曾使用之第一銀行、臺灣企銀金融卡放在卡片夾內一併
    攜帶外出，揆之常情而言，實有可疑。加以其所辯：將第一
    銀行、臺灣企銀金融卡與捐血卡、會員卡一同放在卡片夾內
    ，想說把整個卡片夾帶出去比較方便，沒有考慮到提款卡遺
    失的問題云云，亦有違於一般人對於銀行帳戶金融卡重視及
    保存隱密之常情，難令人信其為實。佐以被告自陳其發現上
    開金融卡遺失後，竟以該帳戶已經不能使用為由，而未主動
    向警方報案或向銀行辦理掛失止付，以避免上開金融卡遭他
    人拾取或竊取後持以從事犯罪行為，對之造成損害之舉措，
    實有可疑，殊難採信。
  4.末查，雖被告所有之第一銀行、臺灣企銀帳戶之存摺、開戶
    印鑑仍在被告自行保管中，並經被告於準備程序期日當庭提
    出存摺正本供本院勘驗屬實，此觀諸本院98年5 月8 日準備
    程序筆錄所載勘驗結果即明。惟依本院審理此類幫助詐欺取
    財案件及詐欺集團所為詐欺取財案件之經驗可知，現今詐欺
    集團成員向人頭帳戶提供者索取金融卡使用之際，僅需由提
    供帳戶之人告知密碼後，該詐欺集團成員即可在向被害人行
    使詐術之際，對被害人告知應存款或匯款進入之金融機構帳
    戶戶名及帳號，嗣經被害人陷於錯誤，依指示存、匯款進入
    該指定帳戶後，上開詐欺集團成員即可持該人頭帳戶提供者
    所交付之金融卡及密碼，前往自動櫃員機操作，便可迅速將
    被害人存、匯款至該帳戶內之款項提領殆盡，要無使用該銀
    行帳戶存摺及開戶印章之必要。是以，被告以上開帳戶存摺
    、開戶印章仍在其保管中乙節，欲佐證其並未自行交付帳戶
    金融卡予他人云云，尚無可採。至選任辯護人聲請向第一銀
    行、臺灣企銀調閱被告帳戶之印鑑卡而勘驗被告持有之開戶
    印章，以證明被告並未交付印章給他人云云，亦與本院上開
    調查證據認定之結果無影響，爰認無進行此項證據調查之必
    要，併此敘明。
  5.綜上足認被告上開所辯，實為事後卸責之詞，不足採信。
  (三)按任何人均可辦理金融帳戶存摺、金融卡使用，如無正當理
    由，實無借用他人存摺、金融卡使用之理，而金融存摺、金
    融卡及密碼亦事關個人財產權益之保障，其專有性甚高，除
    非本人或與本人親密關係者，難認有何理由可自由流通使用
    該存摺、金融卡及密碼，一般人均有妥為保管及防止他人任
    意使用之認識，縱特殊情況偶需交付他人使用，亦必深入瞭
    解用途及合理性，始予提供，且該等專有物品如落入不明人
    士手中，而未加以闡明正常用途，極易被利用為與財產有關
    之犯罪工具，而有犯罪意圖者，非有正當理由，竟徵求他人
    提供帳戶，客觀上可預見其目的，係供為某筆資金之存入，
    後再行領出之用，且該筆資金之存入及提領過程係有意隱瞞
    其流程及行為人身分曝光之用意，一般人本於一般認知能力
    均易於瞭解，報章媒體復一再披露詐騙集團為規避查緝，故
    使用他人帳戶以遂行詐欺之不法犯罪態樣，被告為一智慮健
    全之人，對此自難諉為不知，且向被告收取帳戶之人，既有
    使用帳戶之需，竟不思自行申辦，反大費周章收集他人帳戶
    使用，顯與一般交易常情相悖，其收取他人帳戶金融卡及密
    碼之用途實屬可疑，被告既然任意交付銀行帳戶金融卡及密
    碼予他人，由此足徵被告應可預見銀行帳戶金融卡、密碼等
    物提供他人使用，將幫助他人實施財產犯罪，竟仍將其上開
    銀行帳戶金融卡及密碼交付該來路不明之人，是縱無證據證
    明被告明知該人之犯罪態樣係以該帳戶供詐欺取財之用，惟
    其顯具縱有人以其金融帳戶實施詐欺取財犯罪亦不違背其本
    意之幫助意思至明。
  (四)綜上所述，被告所犯幫助詐欺取財犯行，事證明確，其犯行
    堪予認定，應依法論科。
三、核被告丁○○所為，係犯刑法第30條第1 項前段、第339 條
    第1 項之幫助詐欺取財罪。又被告以一次提供上開第一銀行
    帳戶及臺灣企銀帳戶之金融卡、密碼之行為，而同時觸犯前
    揭3 個幫助詐欺取財罪，為想像競合犯，應依刑法第55條之
    規定，從一重處斷。再被告以幫助之意思，參與構成要件以
    外之行為，為幫助犯，依刑法第30條第2 項規定，爰依正犯
    之刑減輕之。被告除涉犯上揭事實欄「一、(一)」所載幫助詐
    欺取財犯行外，尚涉犯上揭事實欄「一、(二)、(三)」所載幫助
    詐欺取財犯行，聲請簡易判決處刑書未予敘及，惟與前經本
    院論罪科刑之犯罪事實間，有想像競合犯之裁判上一罪關係
    ，本院自應併予審理。爰審酌被告交付上開2 銀行之帳戶金
    融卡及提款密碼予他人使用，供本案詐欺集團成員用以詐欺
    他人財物，所為已影響社會正常交易安全，增加被害人尋求
    救濟之困難，並使犯罪之追查趨於複雜，形成查緝死角，併
    斟酌其素行、犯罪對被害人造成之損害、其犯罪後否認犯行
    之態度等一切情狀，量處如主文第2 項所示之刑，併諭知易
    科罰金之折算標準，以資懲儆。至被告交付予不詳姓名年籍
    成年人及其所屬詐欺集團成員使用之上開帳戶金融卡，均未
    扣案，因無從判別現是否猶存在，為免將來執行發生困難，
    爰不另為沒收之諭知。
四、原審認被告犯行明確，因而對之論罪科刑，固非無見，惟就
    被告交付上開第一銀行桃園分行帳戶之金融卡及提款密碼等
    物予該不詳姓名年籍之成年人使用之際，亦同時交付其所有
    之上開臺灣企銀桃園分行帳戶金融卡及提款密碼等物予該人
    使用，並有如上所述之被害人丙○○、乙○○因受詐欺集團
    成員所騙，陷於錯誤而依該詐欺集團成員指示操作自動櫃員
    機，而分別依詐欺集團成員指示，將款項存入或匯入被告所
    有之上開臺灣企銀桃園分行帳戶內，因此受有財產上損害，
    被告就此部分亦涉犯幫助詐欺取財罪之犯行，未及審酌，尚
    有未合。檢察官上訴意旨以被告就上揭事實欄「一、(二)」所
    示犯行，亦涉犯刑法第30條第1 項前段、第339 條第1 項之
    幫助詐欺取財罪，此部分與經原審判決部分，有想像競合犯
    之裁判上一罪關係，原審未及審酌，乃上訴請求撤銷原判決
    ，更為適當之判決等語，為有理由，應由本院第二審合議庭
    予以撤銷原判決，並自為判決如主文第2 項所示。至被告提
    起上訴稱：其所有之第一銀行、臺灣企銀帳戶提款卡是遺失
    ，並非其交付他人使用，原審認定其涉犯幫助詐欺取財罪，
    顯有錯誤，請求撤銷原判決，改諭知無罪云云，即與本院上
    開調查證據結果，迥不相符，應認其上訴並無理由，應予駁
    回。
據上論斷，應依刑事訴訟法第455 條之1 第3 項、第369 條第1
項前段、第364 條、第299 條第1 項前段，刑法第30條第1 項前
段、第2 項、第339 條第1 項、第55條、第41條第1 項前段，刑
法施行法第1 條之1 第1 項、第2 項前段，判決如主文。
本案經檢察官陳國安到庭執行職務。
中    華    民    國    98    年    7     月    21    日
                  刑事第九庭  審判長法  官  吳為平
                                    法  官  蘇琬能
                                    法  官  胡芷瑜
以上正本證明與原本無異。
不得上訴。
                                    書記官  張懿昀
中    華    民    國    98    年    7     月    22    日


司法院資訊處製作；財團法人民間司法改革基金會備份。
